【裁判字號】    97,簡上,179
【裁判日期】    980512
【裁判案由】    清償債務
【裁判全文】
臺灣桃園地方法院民事判決             97年度簡上字第179號
上  訴  人  丙○○
訴訟代理人  林清漢律師
複代理人    乙○○
被上訴人    郭玉健律師即溫永鉅遺產管理人
上列當事人間請求清償債務事件，上訴人對於中華民國97年9 月
26日本院中壢簡易庭97年度壢簡字第872 號第一審簡易判決提起
上訴，於98年4月21日言詞辯論終結，本院判決如下：
    主      文
上訴駁回。
第二審訴訟費用由上訴人負擔。
    事實及理由
壹、程序事項：
    按本件訴訟標的金額僅新臺幣 (下同)342,871 元 ，為不得
    上訴第三審之事件，本院判決即告確定，並無宣告假執行之
    必要，當事人有此聲請，亦屬贅餘聲請，又本件兩造聲請假
    執行或免為假執行之宣告，即屬無必要，而兩造於民國98年
    3月31日本院言詞辯論撤回上開聲請，於法應予准許。
貳、實體事項：
一、上訴人起訴主張：訴外人溫永鉅曾分別於88年4 、5 月、89
    年3 、4 月間以如原審判決附表所示之2 紙支票（下稱系爭
    支票）向上訴人借款共計342,871 元。嗣溫永鉅於95年6 月
    7 日死亡，其積欠上訴人上開借貸款項迄今仍未清償。且於
    原審及上訴審時證人甲○○均已證稱溫永鉅生前確實有向上
    訴人借錢，且上訴人迄今仍持有系爭二紙支票之債權憑證，
    嗣後上訴人雖多次請求清償本件借款債務，但為溫永鉅所延
    欠，故迄本件起訴前，亦未積極訴訟催討，皆合於常情，詎
    料原審以證據未足，判決駁回上訴人之請求，尚嫌速斷，又
    溫永鉅之法定繼承人均拋棄繼承，並經本院依法指定被上訴
    人為溫永鉅之遺產管理人，為此上訴人爰依借貸之法律關係
    請求被上訴人返還系爭借款及利息等語。並聲明：
    (一)原判決廢棄。(二)被上訴人應給付上訴人342,871 元，及自
    92年6 月12日起至清償日止，按年息百分之5 計算之利息。
二、被上訴人則以：上訴人應就其主張借貸返還請求權發生之事
    實負舉證責任，然其僅提出系爭支票2紙為證，惟該2紙支票
    發票人皆非溫永鉅，溫永鉅亦無於該2 紙支票上背書或為任
    何註記，是以尚難僅以系爭支票即認溫永鉅確實有向上訴人
    借貸之事實。證人甲○○於原審證詞固可證明溫永鉅與原告
    間曾有借貸關係，溫永鉅也尚有借款金額未清償，惟證人既
    然證稱溫永鉅與上訴人間確實詳細之借貸關係其並不清楚，
    是尚難以證人之證詞即認原告與溫永鉅間就上開之2 筆借貸
    關係存在，且證人於本審之證詞亦反反覆覆，尚難採信，原
    審以其舉證不足駁回其訴，尚無違誤等語，並聲明：上訴駁
    回。
三、上訴人主張其持有系爭支票2紙一節，據其提出系爭支票2紙
    為證，並為被上訴人所不爭執，惟仍以前詞置辯。茲本件所
    應審究者厥為：上訴人與溫永鉅有無於前揭時間以系爭支票
    2 紙之金額成立借貸契約？茲論述如下：
  (一)按當事人主張有利於己之事實者，就其事實有舉證之責任。
    民事訴訟法第277 條定有明文；民事訴訟如係由原告主張權
    利者，應先由原告負舉證之責，若原告先不能舉證，以證實
    自己主張之事實為真實，則被告就其抗辯事實即令不能舉證
    ，或其所舉證據尚有疵累，亦應駁回原告之請求（最高法院
    17年上字第917 號著有判例足參）。又稱消費借貸者，謂當
    事人一方移轉金錢或其他代替物之所有權於他方，而約定他
    方以種類、品質、數量相同之物返還之契約；借用人應於約
    定期限內，返還與借用物種類、品質、數量相同之物，民法
    第474條第1項、第478 條前段亦分別定有明文。故當事人如
    主張有金錢借貸關係存在，須就其發生所須具備之特別要件
    即金錢之交付及借貸意思表示互相一致負舉證之責任（最高
    法院81年台上字第2372號判決參照）。本件上訴人既主張金
    錢借貸關係，依上開意旨，即應就借貸之合意及金錢之交付
    負舉證之責，合先敘明。
  (二)上訴人與溫永鉅間是否有本件借貸之合意？
    查上訴人主張溫永鉅生前於88、89年間曾以系爭支票2 紙向
    其借款未還之事實，雖經證人甲○○即溫永鉅之配偶於原審
    審理時證稱：溫永鉅生前確實有向上訴人借錢，前前後後借
    了不少錢，總共借多少錢我不清楚，有的有還、有的沒還，
    尚欠多少錢我也不清楚，我開票的部分我先生沒有還，我先
    生有交代我其欠上訴人的錢有的沒還，但沒有指明係哪一筆
    等語（見原審97年9 月16日言詞辯論筆錄，原審卷第26 頁
    以下）。復於本院審理時證稱：「 (被上訴人訴訟代理人問
    ：有無實際看到上訴人交付給溫永鉅款項的錢是多少錢？)
    有，與票款所示之金額相同」、「 (上訴人訴訟代理人問：
    借的錢的金額是拿整數還是包括零錢？)我 確定有零錢」等
    語（見本院98年1 月5 日準備程序筆錄），顯與上訴人陳稱
    ：「我係拿現金22萬元給溫永鉅，他拿228,581 元之支票給
    我，說8 千多元算是利息」、「114,290 元支票部分，我係
    拿11萬元現金給溫永鉅，溫說零頭部分給我」等語 (見本院
    97年12月10日準備程序筆錄）不符合，且甲○○於原審證稱
    並不知悉溫永鉅向上訴人借貸之金額，亦不知是否已清償，
    於本審審理時卻又證稱溫永鉅曾以系爭支票借款，且本件借
    款仍未清償等情，足見證人甲○○之證詞反覆矛盾，且與上
    訴人主張實際借給溫永鉅之金額亦不符合，其所為證詞顯難
    採信。是證人甲○○之證詞不能為上訴人有利之認定，而上
    訴人所提系爭支票所載發票人皆非溫永鉅，其亦未於系爭支
    票背書或顯名於上，故無法為本件借貸合意之證明。
  (三)上訴人就本件借貸是否有金錢之交付？
    關於借款交付之事實，除上開證人之證言外，上訴人並提出
    其於臺灣中小企業銀行之帳戶存摺影本（帳號：0000000000
    0 ），用以證明其有領取款項而交付之事實，並改稱本件借
    款係分別於88年5月12日及89年2月22日借款。經查，上訴人
    所指2 日確實分別有200,000元及100,000元之提領記錄，惟
    仍與其主張之借款金額不符，且其提領日期，亦與起訴時所
    主張之借貸時間不符合，故上開提領記錄僅得證明其有領取
    上開款項之事實，尚不足據此認為上訴人有交付本件借款予
    溫永鉅。
  (四)末查，上訴人所提2 紙支票，不論發票人或受款人欄位，皆
    無訴外人溫永鉅顯名於上，且票面金額22,858元之支票，已
    於88年7 月31日到期卻未為提示，其背面所載領款人亦非上
    訴人，並遭塗銷。雖上訴人稱係因向訴外人邱秀英借錢，故
    將票轉給她，其提示遭退票後又還給上訴人（見本院98年4
    月21日言詞辯論筆錄），惟並未提出其已另給付金錢或相當
    代價予邱秀英之證明，亦未提出該票據之退票理由單，故其
    陳述仍不符常理，尚難採信。是上訴人於前債即88年7 月31
    日簽發之系爭228,581 元之票款尚未獲清償，豈又收會於89
    年4 月30日再受溫永鉅之系爭114,290 元支票並再次借貸之
    ，實已有違常情。且系爭2 紙支票上亦未有上訴人或借款人
    溫永鉅顯名於上，其中一紙支票之提示人亦非上訴人，另一
    紙亦尚無提示之證明提出，故無法僅依系爭2 紙支票即認當
    事人間存在借貸契約，而關於借貸之合意及金錢之交付，上
    訴人既無法提出其他相關資料以供本院調查，則其舉證尚有
    不足，依首開規定及意旨，上訴人之請求即不應准許。
四、綜上所述，上訴人主張基於借貸契約，請求被上訴人給付如
    聲明所示之金額，為無理由，不應准許。原審為上訴人敗訴
    之判決，並無不合，上訴意旨指摘原判決不當，求予廢棄改
    判，為無理由，應予駁回其上訴。
五、本件事證已臻明確，兩造其餘主張及陳述，均毋庸再予審酌
    ，附此敘明。
六、據上論結，本件上訴為無理由，依民事訴訟法第436條之1第
    3 項、第449條第1項、第78條，判決如主文。
中    華    民    國    98    年    5     月    12    日
                  民事第二庭 審判長法  官  劉克聖
                                   法  官  尹  良
                                   法  官  黃漢權
上列正本證明與原本無異
如對本判決上訴，須於判決送達後20日內向本院提出上訴狀，同
時表明上訴理由；如已於本判決宣示後送達前提起上訴者，應於
判決送達後10日內補具上訴理由（均須按他造當事人之人數附繕
本）。
中    華    民    國    98    年    5     月    12    日
                                  書記官  郭玉芬


司法院資訊處製作；財團法人民間司法改革基金會備份。
